【裁判字號】    95,判,2166
【裁判日期】    951228
【裁判案由】    營業稅
【裁判全文】
最  高  行  政  法  院  判  決
                                     95年度判字第02166號
上  訴  人  華升上大營造事業股份有限公司
代  表  人  乙○○
訴訟代理人  陳麗雯 律師
被 上訴 人  財政部臺灣省北區國稅局
代  表  人  甲○○
上列當事人間因營業稅事件，上訴人對於中華民國94年6月15日
臺北高等行政法院93年度訴字第1842號判決，提起上訴，本院判
決如下：
    主  文
原判決關於罰鍰及該訴訟費用部分均廢棄，發回臺北高等行政法
院。
其餘上訴駁回。
駁回部分上訴審訴訟費用由上訴人負擔。
    理  由
一、被上訴人據臺北市稅捐稽徵處、桃園縣稅捐稽徵處通報，查
    獲上訴人（原名華升營造有限公司，91年12月24日變更名稱
    為華升上大營造事業股份有限公司）於民國（下同）87年11
    月至88年2月間進貨（購買砂石），涉嫌未依規定取得合法
    憑證，而以非實際交易對象之晉桔企業有限公司（下稱晉桔
    公司）開立之統一發票20紙，銷售額計新臺幣（下同）15,0
    00,120元（不含稅），作為進項憑證，申報扣抵銷項稅額75
    0,005元，案經被上訴人審理違章成立，除核定補徵營業稅
    750,005元外，並按未依規定取得進項憑證經查明總額15,00
    0,120元處5%罰鍰750,005元。上訴人不服，申請復查，未獲
    變更，提起訴願亦經決定駁回，遂提起本件行政訴訟。
二、上訴人於原審起訴主張：晉桔公司於87年10月22日核准設立
    ，依民法第26條規定，即有行使權利負擔義務之能力，亦得
    與第三人簽訂契約，至於負責人是否遭他人冒名，僅涉及該
    偽造文書之行為人是否違反刑事法律相關規定，惟對於晉桔
    公司之權利能力並無影響。又上訴人於86年間向國道新建工
    程局（下稱國工局）承攬按高後續計畫竹南西湖段第C304A
    標案工程（下稱C304A標案工程），需要天然級配約7萬立方
    米，經由第三人高宏謀介紹，自87年12月起陸續向晉桔公司
    採購級配，是上訴人與晉桔公司交易當時，該公司為合法成
    立之法人，被上訴人竟以其負責人係遭冒名，率爾認定晉桔
    公司無法為實際交易行為，顯違反經驗法則及論理法則，不
    足採信。次查，上訴人陸續向晉桔公司購買工程所需級配，
    並依約給付票據作為付款，該等票據業均由晉桔公司背書取
    款，而取得該公司之發票，已善盡一般交易習慣確認實際交
    易相對人之身分，並取得該交易相對人之合法交易憑證，足
    證上訴人與晉桔公司之間有交易關係存在，被上訴人如主張
    上訴人未取得實際交易相對人原始憑證，則應證明上訴人有
    何故意、過失，始得裁罰。末查，高宏謀是否申報為晉桔公
    司之員工，及有無向該公司支薪，均與上訴人與晉桔公司之
    交易無涉，況法亦無規定接洽交易者必須名列為該公司之員
    工。且高宏謀至上訴人公司領取款項時，均攜同交易對象晉
    桔公司之公司與負責人之印章（大小章），及該公司之統一
    發票，顯見上訴人確實與晉桔公司成立交易關係，並依約付
    款完訖在案，則上訴人持交易相對人開立之發票作為進項憑
    證，亦無違法之虞等語，請求撤銷訴願決定、復查決定及原
    處分。
三、被上訴人則以：被上訴人據通報查得上訴人於87年11月至88
    年2月間進貨，涉嫌取具非實際交易對象晉桔公司（該公司
    係他人冒黃志安名義設立）所開立之字軌號碼：SM00000000
    號等統一發票20紙，銷售額計15,000,120元（不含稅），充
    作進項憑證，申報扣抵銷項稅額750,005元。又上訴人雖於
    談話筆錄稱其實際接洽對象為晉桔公司職員高宏謀，惟經查
    晉桔公司87年及88年度扣免繳資料，並無申報高宏謀各類所
    得之資料，且其91年10月30日在桃園縣稅捐稽徵處製作談話
    筆錄時，亦坦承並未任職於晉桔公司；因上訴人需要砂石找
    其介紹採買，給予佣金，其介紹多家公司予上訴人，有無晉
    桔公司不清楚等情，則高宏謀顯非上訴人所稱之晉桔公司職
    員及實際接洽對象，自難認上訴人與晉桔公司有實際交易行
    為。故被上訴人以上訴人雖有進貨事實，惟未取得真正交易
    對象所開立之合法憑證，申報扣抵銷項稅額，核定追繳所扣
    抵之稅額，揆諸營業稅法第15條第1項、第19條第1項第1款
    、第33條第1款規定及大法官釋字第337號解釋意旨，並無不
    合。既上訴人取得非實際交易對象晉桔公司開立之統一發票
    金額計15,000,120元，作為進項憑證，並持以申報扣抵銷項
    稅額，已如前述，被上訴人依稅捐稽徵法第44條規定，按其
    未依規定取得進項憑證總額處5%罰鍰750,005元，亦無不當
    ，資為答辯。
四、原審斟酌全辯論意旨及調查證據結果，以：訴外人黃志安因
    遭第三人冒用變造其身分證，而申請登記設立晉桔公司，該
    公司自88年1月至90年6月止，無進貨之事實，亦未取得進項
    發票，而虛報進項稅額186,506,855元等情，有臺灣臺北地
    方法院檢察署檢察官91年度偵字第7877號不起訴處分書、晉
    桔公司營業稅年度資料查詢表及營業稅查詢作業申報資料附
    原處分卷可稽，足認晉桔公司係他人冒黃志安名義登記設立
    之公司，黃志安不可能代表該公司與上訴人訂約；且晉桔公
    司既無實際進貨之事實，則其申報之銷售額269,090,987元
    ，即無實際之銷貨事實，上訴人自不可能與晉桔公司有實際
    交易之行為。至上訴人於桃園縣稅捐稽徵處調查時，雖主張
    本件交易係由晉桔公司之職員高宏謀接洽，並由高宏謀備具
    晉桔公司大小章前來領款云云，惟與證人高宏謀於91年10月
    30日在桃園縣稅捐稽徵處調查時，陳稱：伊從未任職於晉桔
    公司，因伊曾經營砂石生意，上訴人找伊介紹採買，並給予
    佣金，而介紹多家公司予上訴人，但不記得有無介紹晉桔公
    司，伊會陪同介紹之公司前往領款並簽名確認，但非伊銷售
    等情不符。且晉桔公司申報87年及88年度之員工薪資扣免繳
    所得，亦無申報高宏謀各類所得之資料，並有高宏謀前開談
    話筆錄及晉桔公司87、88年度綜合所得稅給付清單附卷可參
    ，實無法證明高宏謀係晉桔公司之職員，而有權代表該公司
    與上訴人訂約，上訴人復未另舉其他證據以實其說，徒執其
    簽發付款支票，均載明晉桔公司為受款人，且其製作之付款
    簽收表上亦載有高宏謀簽名，並蓋有晉桔公司之大小章，即
    善盡交易之注意義務，並足認其與晉桔公司有交易關係存在
    云云，核不足取。從而，被上訴人以上訴人持非實際交易對
    象晉桔公司開立之統一發票，銷售額15,000,120元（不含稅
    ），作為進項憑證，申報扣抵銷項稅額750,005元，核定應
    補徵營業稅750,005元，並按未依規定取得進項憑證經查明
    總額15,000,120元處5%罰鍰750,005元之處分，洵無違誤，
    因而駁回上訴人之訴。
五、上訴意旨略謂：按一般工程物料買賣之常態，為施工廠商向
    經銷商訂購所需物料，而由材料供應商出貨，直接運至工地
    ，並由業主檢驗簽收。是以，於一般狀況下，只要物料按時
    運抵工地，且經檢驗無瑕疵，而訂購廠商如期付款，買賣交
    易即屬完成，無須再質疑該筆交易之交易相對人是否為簽約
    之經銷商。經查，上訴人與晉桔公司交易當時，晉桔公司既
    屬經臺北市政府核准設立而擁有權利能力之法人，上訴人自
    得信賴公司登記之正確性，而與晉桔公司進行買賣交易。且
    於87年至88年間，上訴人與晉桔公司間進行砂石交易，均依
    合法程序訂立契約，依約給付票據作為付款，而該等票據業
    均由晉桔公司背書取款，是上訴人可謂已善盡一般交易習慣
    確認交易相對人之身分，即主觀上認為交易相對人為晉桔公
    司，故無任何逃漏稅之故意、過失可言。又按行政罰法第7
    條第1項、司法院釋字第275號解釋及本院75年判字第681號
    判決、79年判字第471號判決意旨，行政罰以故意、過失為
    主觀要件，被上訴人既對上訴人為補稅科罰之處分，自須就
    上訴人之故意、過失負舉證責任。原審判決未查，就此無任
    何論理說明，顯有判決不備理由之違法。再者，高宏謀是否
    申報為晉桔公司之員工，及有無向該公司支薪，均與上訴人
    與晉桔公司之交易無涉，況法亦無規定接洽交易者必須名列
    為該公司之員工。且高宏謀至上訴人公司領取款項時，均攜
    同交易對象晉桔公司之大小章，及該公司之統一發票，顯見
    上訴人確實與晉桔公司成立交易關係，並依約付款完訖在案
    ，則上訴人持交易相對人開立之發票作為進項憑證，亦無違
    法之虞；詎原審判決並未查明高宏謀是否確有代表晉桔公司
    與上訴人進行交易之事實，而僅以晉桔公司負責人係遭冒名
    ，率爾認定上訴人與晉桔公司無實際交易行為，顯然違反經
    驗法則及論理法則等語，請求廢棄原判決，撤銷訴願決定、
    復查決定及原處分。
六、本院查：(一)按「營業人當期銷項稅額，扣減進項稅額後之餘
    額，為當期應納稅額或溢付營業稅額。．．．進項稅額，指
    營業人購買貨物或勞務時，依規定支付之營業稅額。」、「
    營業人左列進項稅額，不得扣抵銷項稅額：一、購進之貨物
    或勞務未依規定取得並保存第三十三條所列之憑證者。」、
    「營業人以進項稅額扣抵銷項稅額者，應具有載明其名稱、
    地址及統一編號之左列憑證：一、購進貨物或勞務時，所取
    得載有營業稅額之統一發票。」、「本法第五十一條第五款
    所定虛報進項稅額，包括依本法規定不得扣抵之進項稅額，
    無進貨事實及偽造憑證之進項稅額而申報退抵稅額者。」分
    別為行為時營業稅法第15條第1項、第3項、第19條第1項第1
    款、第33條第1款及同法施行細則第52條第1項所明定。又「
    營利人雖有進貨事實，惟不依規定取得交易對象開立之進項
    憑證，而取得非交易對象開立之進項憑證，申報扣抵銷項稅
    額時，該項已申報扣抵之銷項營業稅額顯未依法繳納，仍應
    依營業稅法第十九條第一項第一款規定，就其取得不得扣抵
    憑證扣抵銷項稅額部分，追補該項不得扣抵之銷項稅款。又
    我國現行加值型營業稅係就各個銷售階段之加值額分別予以
    課稅之多階段銷售稅，各銷售階段之營業人皆為營業稅之納
    稅義務人。故該非交易對象之人是否已按其開立發票之金額
    報繳營業稅額，並不影響本件營業人補繳營業稅。」業據本
    院87年7月份第1次庭長評事聯席會議決議在案。至於取得虛
    設行號發票之營業人有無向該虛設行號進貨並支付進項稅額
    ，核屬事實認定問題，事實審法院有衡情斟酌之權，苟已斟
    酌全辯論意旨及調查證據之結果，而未違背論理法則或經驗
    法則，自不得遽指為違法。(二)本件原判決理由已詳予論明如
    何認定上訴人主張其與晉桔公司有實際交易一節，非屬可採
    ；晉桔公司係他人冒用變造訴外人黃志安之身分證所設立登
    記，該公司自88年1月至90年6月止，無進貨之事實，亦未取
    得進項發票，而虛報進項稅額186,506,855元等情，有臺灣
    臺北地方法院檢察署檢察官91年度偵字第7877號不起訴處分
    書、晉桔公司營業稅年度資料查詢表及營業稅查詢作業申報
    資料可稽，則晉桔公司既無實際進貨之事實，即無實際之銷
    貨事實，上訴人自不可能與晉桔公司有實際交易之行為；依
    高宏謀之談話筆錄及晉桔公司申報87年及88年度之員工薪資
    扣免繳所得，亦無申報高宏謀各類所得之資料，自無法證明
    高宏謀係晉桔公司之職員；被上訴人以上訴人未合法取得憑
    證，虛報進項稅額，就其不得扣抵而申報扣抵銷項稅額部分
    ，核定追繳已扣抵之營業稅750,005元，核無不合，復查、
    訴願決定予以維持，亦無違誤，因將上訴人在原審關於補稅
    之訴駁回，經核原判決所認定之事實與所憑之證據尚無不合
    ，並無違背經驗法則、論理法則，自無判決不適用法規或適
    用不當等違背法令情事。上訴論旨，仍執前詞，就原審取捨
    證據、認定事實之職權行使事項，任加指摘原審此部分之判
    決不當，為無理由，應予駁回。(三)末按「營利事業依法規定
    應給與他人憑證而未給與，應自他人取得憑證而未取得，或
    應保存憑證而未保存者，應就其未給與憑證、未取得憑證或
    未保存憑證，經查明認定之總額，處5%罰鍰。」固為稅捐稽
    徵法第44條所明定。惟人民違反法律上之義務而應受行政罰
    之行為，法律無特別規定時，雖不以出於故意為必要，仍須
    以過失為其責任條件，司法院釋字第275號闡釋甚明。原審
    駁回上訴人關於罰鍰部分之訴，雖非無見。然查，原審對上
    訴人未依規定取得進項憑證有無故意、過失之事實，未予論
    明；亦未就上訴人於原審一再主張其係以支票付款予晉桔公
    司（支票上指名付款晉桔公司，並禁止背書轉讓），及高宏
    謀至上訴人公司領款時均攜同晉桔公司之公司印章、負責人
    印章，以及統一發票等語，並提出支票影本，應付票據簽收
    表影本，而憑以主張上訴人收受晉桔公司開立之發票作為進
    項憑證並無故意或過失之重要攻擊防禦方法是否可採，予以
    審認調查，遂駁回上訴人關於罰鍰部分之訴，尚嫌違誤。上
    訴論旨執以指摘原審此部分之判決違誤，求予廢棄，非無理
    由，應將原審關於罰鍰部分之判決廢棄，由原審法院查明後
    ，另為適法之判決，以符法制。
據上論結，本件上訴為一部有理由、一部無理由，依行政訴訟法
第255條第1項、第256條第1項、第260條第1項、第98條第3項前
段，判決如主文。
中    華    民    國    95    年    12    月    28    日
                  第二庭審判長法  官  鍾  耀  光
                              法  官  劉  介  中
                              法  官  姜  仁  脩
                              法  官  王  德  麟
                              法  官  黃  清  光
以  上  正  本  證  明  與  原  本  無  異
中    華    民    國    95    年    12    月    29    日
                              書記官  王  史  民


司法院資訊處製作；財團法人民間司法改革基金會備份。
